臺灣高等法院民事判決　　　　　　　　　 96年度上字第121號
上　訴　人
即被上訴人　甲○○
訴訟代理人　洪堯欽律師
　　　　　　劉健右律師
被　上訴人
即　上訴人　乙○○
訴訟代理人　黃德賢律師
　　　　　　盧國勳律師
複　代理人　陳怡文律師
上列當事人間侵權行為損害賠償事件，上訴人對於民國95年12月
20日臺灣台北地方法院94年度重訴字第747號第一審判決提起上
訴，本院於96年8月28日言詞辯論終結，判決如下：
    主  文
兩造上訴均駁回。
第二審訴訟費用由兩造各自負擔。
    事實及理由
一、上訴人即被上訴人甲○○(下簡稱甲○○)主張：
(一)甲○○擔任國立台灣師範大學（下稱師大）歷史學系教授多
    年，學生眾多，聲譽卓著；被上訴人即上訴人乙○○ (下簡
    稱乙○○)則係同系兼任教授暨師大歷史學報編輯委員會校
    外編輯委員。民國（下同）90年間，師大歷史學系教師評審
    委員會（下稱教評會）決議不續聘訴外人賴澤涵教授，又同
    系教授王仲孚屆齡退休，雖系主任有意推薦延長服務，惟於
    90年9月28日亦遭教評會否決，僅聘任其為兼任教授，迄91
    年5月13日，復經教評會決議不予續聘。乙○○認為上開事
    實均係甲○○、以及訴外人林麗月等人之派系團體所為，竟
    撰寫「乙○○致史學界公開書」一文，指稱甲○○，以及訴
    外人林麗月、劉紀曜、蔡淵洯、朱鴻、鄭瑞明六人，為「黑
    幫六人組」、「黑幫成員諸如甲○○……說林、陳（指甲○
    ○）為首的集團為黑幫已不足彰顯其為惡之特性．這群受僱
    黑幫幹盡傷天害理之事，卻不許雇用他們的學校主體—今日
    的在校學生明日的系友講句公道話？這又是典型黑幫行逕，
    黑幫幹盡壞事」，並於91年12月18日，寄發予訴外人即同系
    教授丁○○、林麗月、劉紀曜、蔡淵洯、朱鴻、鄭瑞明等專
    任教職員工、賴澤涵、王吉林等人。乙○○嗣又再撰寫「從
    根爛起」一書，其內標題「教授學問大Ａ錢很有術」一文記
    載「甲○○生財有道，還不僅僅是把公司的錢Ａ入私囊而已
    」、「甲○○不單生財有術，兼且訛詐手法高竿……陳既榮
    登『學界錢神』」，交由前衛出版社於91年12月間出版販售
    ，另贈與與歷史相關之專業領域之不特定人士、圖書館、中
    研院……。上開乙○○之不法侵害行為，有原法院92年度易
    字第1799號刑事判決認定之犯罪事實，及本院94年度上易字
    第987號刑事判決認定之犯罪事實可參（原審卷一第41頁、
    卷二第28頁），其所指摘傳述足以毀損甲○○名譽之事由，
    將甲○○醜化為幹盡傷天害理之事、假公濟私、苛扣款項、
    中飽私囊之丑類小人，嚴重貶損甲○○之學術聲譽及社會評
    價，為此依民法第184條第1項、第195條第1項規定提起本訴
    。
(二)上開乙○○所指摘之事實並非真實：
  1.上開事實，亦經世界日報與聯合報加以報導。世界日報係在
    美國發行之中文報紙，曾報導乙○○指述甲○○侵吞建宏公
    司新台幣 (下同)2,300,000 元乙事，聯合報於91年12月30
    日訪問乙○○後，嗣後於報紙及網站亦刊登報導。乙○○又
    於「從根爛起」中「教授學問大A錢很有術」指稱：「建宏
    出版社於1995年找甲○○一眾師大歷史系教授來簽約時，每
    冊教科書稿費的設定經費是一百萬元，由一位教授執筆分得
    六十萬元，其餘四十萬元是高中老師參與逐節討論並修訂的
    經費。出版社以信賴關係全權委託甲○○代為管理六冊的開
    會經費共二百四十萬，免得每次開會實報實銷」、「原先預
    定六冊書上百場討論會付諸流水。那二百四十萬的開會資金
    流落何方？答曰：『一切概落入甲○○私囊！』他大概拿出
    其中十萬元出來開個意思意思一下的會，用以搪塞公司的追
    究責任」、「甲○○的生財有道，還不僅僅是把公司的錢Ａ
    入私囊而已。明明每次出席費用每人三千元的規定，他竟然
    向自己同事苛扣一千五百元，美其名是代扣所得稅。我的師
    大某同事向我抱怨，被拿了一千五百元，卻看不到報稅用的
    扣繳憑單。亦即公司給陳二百四十萬開會經費，他只拿中十
    萬來開會，而十萬元中又省下每人一次一千五百元的費用。
    所以他預計十萬元的開銷又省下不少。這種行為讓我想起民
    初軍閥和國民黨軍隊中盛行的『吃空缺』，即部隊長常將部
    隊以少報多，藉以牟利，或是苛扣稅餉以自肥。陳氏所為無
    非是歷史知識的應用成功。這樣一位成功的商人呆在歷史學
    界未免太大才小用了點。他連『兔子不食窩邊草』的江湖鐵
    律，都可以推翻，錢膽包天至此，建宏被他Ａ了二百三十萬
    ，也只能自嘆遇到高手了」云云。
  2.實則，甲○○支出400,000元支付「總主編、會議出席費、
    差旅費、試教費等」，且行政費用係逐冊分期給付，建宏出
    版社實際支付1,960,000元，此費用屬酬金之一部份，甲○
    ○只須依約完成教科書之撰寫並通過審查，其人事安排、編
    輯會議、經費運用等由甲○○決定（支出情形大略如卷一第
    207頁所示），有甲○○等與建宏出版社簽訂之教科書出版
    契約第4條約定，及建宏出版社負責人林世楨於刑事庭之證
    言為憑。
  3.出席費最初定為每一場次（3小時）1,200元，其後增為1,50
    0元，再增為2,000元（遠道者交通費另付），有林麗月教授
    於刑事庭證稱：「（你們在開教科書的編輯審查出席會的時
    候是如何計算？）因為甲○○是召集人，所以他要負責行政
    的業務，他曾經向我問教科書的審查出席費是多少，因為我
    參與過國立編譯館的國中歷史第一冊的編著，所以他認為就
    比照國立編譯館的辦法給付，每場次是1,200元，後來增加
    為1,500元。」、「（問：甲○○是否有苛扣你們的出席費
    ？）沒有。」；劉德美教授證稱：「（問：你們當時的出席
    費為何？）因為我和林麗月都編過國立編譯館教科書，國立
    編譯館的出席費大概1,200元，後來有調高，隨著物價的標
    準而調漲，最高到2,000元。」、「（問：甲○○有無告訴
    你們出席費要代扣1,500元所得稅？）沒有。」；林世楨證
    稱：「（問：建宏出版社有無收到檢舉信或電話，說甲○○
    向同事苛扣1,500元出席費？）沒有聽說。　」；建宏出版
    社職員張喜芬證稱：「（問：你有無聽過甲○○以代扣所得
    稅名義扣出席費？）我沒聽過。」。故乙○○既不知合約內
    容，亦未向建宏出版社查證，其竟惡意捏造事實，企圖誤導
    讀者、嫁禍甲○○。上開指摘，乙○○無能免責。
(三)乙○○上開指摘，亦非可受公評之事項：
  1.所謂可受公評之事，指與公眾有密切關係之事務，如對政府
    事務、個人著作、公開演講之報導與評論等。惟本件「從根
    爛起」涉及甲○○部分，為甲○○與建宏出版社間契約履行
    問題，與公共利益無關，難認係可受公評之事。
  2.乙○○評論王仲孚教授延退案，以近乎謾罵之情緒字眼，稱
    甲○○為「幹盡傷天害理之事」之黑幫份子，已超出適當評
    論之範圍。
  3.善意發表意見之所以被允許，係因意見為主觀之價值判斷，
    而在民主多元社會中，各種價值判斷均被容許，故給予意見
    表達較大程度之保障。惟若行為人之言論，已超越意見表達
    之層次，進入事實陳述之範疇，此時除主觀價值判斷外，亦
    涉及客觀可檢證之事實，為保障個人之名譽權，即應考慮事
    實之真偽，倘行為人所述之事實足以貶損他人之社會評價，
    縱令行為人係轉述他人之陳述，惟若行為人未經相當查證即
    轉述該虛偽之事實，仍應負侵權行為損害賠償責任，最高法
    院93年度1805號民事判決可資參照。
(四)綜上，本件乙○○上開指摘對甲○○構成侵權行為，無可免
    責。又本件乙○○兼任師大及中正大學歷史系教授，另擔任
    中央研究院史語所研究員，每月收入約147,000多元，另有
    存款超過10,000,000元等語。於原審起訴聲明：
  1.乙○○應給付甲○○17,300,000元，及自起訴狀繕本送達翌
    日（92年10月15日）起至清償日止按年息5%計算之利息。
  2.乙○○應將如原判決附件所示道歉啟事，以12號字體，高14
    公分、寬5公分篇幅登載於聯合報、中國時報之全國版頭版
    各三日；以12號字體，高14公分、寬6公分篇幅登載於自由
    時報之全國版頭版三日，及以12號字體，高4.5公分、寬14
    公分篇幅，登載於世界日報之北美版頭版三日。
  3.第一項請求，願供擔保，請准為假執行之宣告。
(五)於本院補陳：
  1.原判決雖援引最高法院51年台上字第223號判例所示「慰藉
    金核給之標準，非不可斟酌雙方身分資力與加害程度，及其
    他各種情形核定相當之數額」之見解，斟酌乙○○年收入約
    1,800,000元之情形，判決乙○○應給付甲○○慰撫金1,500
    ,000元。惟最高法院51年台上字第223號判例所稱「資力」
    ，其應審酌之範圍不以當事人之「所得」為限，包括當事人
    之「財產」狀況，亦屬審酌當事人資力時所應考量之因素。
  2.原判決雖另以「現今資訊傳遞快速，將上開道歉啟事刊登國
    內及海外各一種新聞紙一天，即可廣為人知」為由，及「斟
    酌曾否刊登本案爭執事實等情狀」，命乙○○將原判決附件
    所示道歉啟事刊登於聯合報及世界日報各一日，並駁回甲○
    ○請求乙○○將道歉啟事刊登於聯合報、中國時報、自由時
    報、世界日報各三日之主張。惟甲○○固擔任國立台灣師範
    大學歷史教授達二十餘年，具有相當之學術聲望與社會地位
    ，究非公眾人物，較不具話題性及新聞價值。再徵之道歉啟
    事係以14公分x 5公分之篇幅刊登，而非以醒目之半版報紙
    版面刊登，其篇幅遠小於原本刊載乙○○不實指控之新聞之
    版面，讀者稍不留意即可能遺漏相關資訊，倘道歉啟事僅於
    部分媒體刊登一日，實不足以回復甲○○之名譽。且報紙與
    書籍相較，其具有時效性之特徵極為明顯：販售書報之書局
    、商店，對於已經出版相當時日之書籍，仍將予陳列販售；
    惟對於非當日之報紙，即無繼續陳列販售之可能，一般人亦
    無閱讀之意願。顧及報紙具有時效性極為短暫之特徵，倘用
    以回復甲○○名譽之道歉啟事，倘僅刊登一日之時間，實不
    足以回復上訴人甲○○名譽所遭受之經年累月之侵害。
  3.原判決雖又以僅聯合報及世界日報曾經刊登乙○○之不實指
    控為由，判決乙○○僅應將道歉啟事刊登於聯合報及世界日
    報，惟聯合報及世界日報之報導，僅為知悉乙○○之不實指
    控之管道之一，未閱讀聯合報或世界日報相關報導之人，仍
    可藉由「乙○○致史學界公開書」、「從根爛起」等文件，
    知悉被乙○○之不實指控。原判決僅命乙○○將道歉啟事刊
    登於聯合報及世界日報各一日，實有違誤等情。
  4.上訴聲明：(1)原判決關於駁回第貳項請求及其假執行聲請部
    分廢棄。(2)上廢棄部分，乙○○應再給付甲○○1,600,000
    元，及自92年10月15日起至清償日止按年息5%計算之利息；
    乙○○應將如原判決附件所示道歉啟事，再以十二號字體及
    附表所示之篇幅，登載於自由時報及中國時報全國版頭版參
    日，及登載於聯合報全國版及世界日報北美版頭版貳日。
    (3)第(2)項聲明，甲○○願供擔保，請准為假執行之宣告。
  5.並答辯聲明：乙○○之上訴駁回。
二、乙○○則以：
(一)按司法院大法官會議第509號解釋闡示「言論自由為人民之
    基本權利，憲法第11條有明文保障，國家應給予最大限度之
    維護，俾其實現自我、溝通意見、追求真理及監督各種政治
    或社會活動之功能得以發揮．．至刑法同條（第310條）前
    段以對誹謗之事，能證明其為真實者不罰，係針對言論內容
    與事實相符者之保障，並藉以限定刑罰權之範圍，非謂指摘
    或傳述誹謗事項之行為人，必須自行證明其言論內容確屬真
    實，始能免於刑責。惟行為人雖不能證明言論內容為真實，
    但依其所提證據資料，認為行為人有相當理由確信其為真實
    者，即不能以誹謗罪之刑責相繩，亦不得以此項規定而免除
    檢察官或自訴人於訴訟程序中，依法應負行為人故意毀損他
    人名譽之舉證責任或法院發現其為真實之義務。就此而言，
    刑法第310條第3項與憲法保障言論自由之旨趣並無牴觸。」
    ，故行為人雖不能證明言論內容為真實，但依其所提證據資
    料，認為行為人有相當理由確信其為真實者，即不能以誹謗
    罪之刑責相繩，亦無侵害他人名譽之行為。
(二)乙○○並無詆損貶低他人名譽之意思：
  1.本件乙○○所以撰寫「致史學界公開書」，係因教評會於91
    年12月10日集會無端譴責乙○○，並以歷史系名義發布公文
    ，妨害乙○○之名譽；又乙○○向教評會提出之「王仲孚榮
    退疑雲事件處理意見書」遭甲○○對外散佈，及為回覆師大
    歷史學系91年12月12日公函。是文中所謂黑幫幹盡傷天害理
    之事云云，係指教評會中少數人不循正當程序，逐走教學、
    研究兼優，頗受推崇之王仲孚、賴澤涵教授以排除異己，罔
    顧系內課程需要，否決王仲孚延退案及王仲孚、賴澤涵兼課
    案，且嗣後未依教師評審準則第20條、21條規定詳細敘明理
    由、事實、依據及給予合理時間說明與辯護，嚴重傷害王仲
    孚、賴澤涵清譽及學生受教權益，此等行為為天理無法接受
    ，屬合理評論範圍，並無貶損「個人」之意思。
  2.況原法院92年度易字第1799號刑事判決亦認定「因其認上開
    評審投票程序，欠缺正當性，故乃以『黑幫』二字，形容並
    評論該項投票程序之不當，並認為該等議案中依循此不當程
    序而對王仲孚教授投以反對票者，其投票行為，亦有不當及
    侵害王仲孚教授權益之處；此從，『黑幫』二字，於師範大
    學歷史學系中已有他人引用作為一種比喻，且該致史學界公
    開書中所用『黑幫』二字，復明顯非指組織犯罪中以犯罪為
    宗旨，而從事犯罪活動，具脅迫性或暴力性之幫派組織，又
    大學教師評審委員會，針對學校教師之聘任案之評議，本攸
    關大學教師素質之提升與否，以及大學教學、研究水準等品
    質之維繫，故具高度公共利益性質，本為可受公評之事項下
    ，益見，被告乙○○於該公開書中多次使用『黑幫』二字，
    尚難逕認其有詆損貶低他人名譽之意思存在」。
(三)本件有關出席費之陳述並非虛偽：
  1.查甲○○為建宏出版社撰寫高中歷史教科書共六冊（含高中
    歷史上、下冊、高中世界文化史上、下冊、中國文化史上、
    下冊），每冊撰稿及助理費600,000元；行政費用（含總主
    編、會議出席費、差旅費、試教費）400,000元。其中會議
    出席費每人以2,500元計算，建宏出版社不代扣稅金，經證
    人即建宏出版社編輯部主管張喜芬證述明確。
  2.惟證人尤美雲證稱：「（問：出席費是多少？）這些費用是
    由甲○○自己開會之前，自己擺在桌上的，我不太清楚，大
    概是1,500元或是1,200元，有時候看份量的多少有改變，因
    為我拿的是老師的，教授和我們不一樣，我不知道。報稅都
    是甲○○自己處理的，出席費好像沒有報稅的問題，沒有跟
    我們約定有報稅的問題．．第六冊開了六、七次會，我是跟
    老闆說，費用能不能多給老師一點，因為文化史很難編撰，
    老闆有多發一點，老師大約是2,500元．．書局都是開會之
    前用信封封好，放在老師的面前，因為2,500元是我親口跟
    老闆要的，至於乙○○是拿2,500元或是3,000元我不知道，
    老師我確定是拿2,500元」。
  3.證人即台北市中正高中歷史老師黃文珍亦證稱：「我參加過
    乙○○教授主編的中國文化史部分（即第五、六冊）。（領
    了出席費多少錢？）如果我沒記錯的話，應該是2,500元，
    是他們書局的會計小姐發放，他後來沒有給我扣繳憑單，有
    沒有扣稅我不清楚」；證人胡其德證稱：「（問：你出席建
    宏書局教科書編撰討論會，甲○○每次給你多少？）大約
    2,000元上下．．但有一次陳給得較少，約少500元，我問陳
    ，他說要扣所得稅」、「一、二年前被告有打電話問我出席
    費的事，我說大約2,000元左右，但不是每次都一樣，但我
    有提到扣所得稅的事，時間點我忘了」。顯見甲○○將應給
    付老師之出席費，以需負擔所得稅為藉口從中苛扣。
(四)本件有關巧立名目私吞行政費之陳述亦屬真實：
    訴外人林世楨委由蕭雄淋律師於90年7月26日寄台北重南郵
    局第023 59號存證信函予甲○○，謂「台端編撰高中歷史，
    於88年初出版發行，各校高中老師均反映內容、文句過於艱
    深，並不適合高中教學使用．．經另請中央研究員潘光哲先
    生代為修訂後獲國立編譯館審查結果，認教科書內容取捨精
    當，切合教學需要．．台端前後已從本公司領取2,000,000
    元之行政費用，本公司本可依法向台端追償」，足見建宏出
    版社認為甲○○領取行政費用後，未切實召開修改會議，乃
    解約並就中國文化史、世界文化史部分（即第五冊、第六冊
    ）另委請被告修改、撰寫。乙○○向尤美雲查證上開事實後
    ，於「從根爛起」指述甲○○生財有道，把建宏公司給付之
    行政費用拿一小部分來開會外，其餘Ａ入私囊，係有相當理
    由相信所述為真實而撰寫。至卷一第207頁所示助理費、審
    查費、雜支費，與建宏出版社訂定「教科書出版契約書」第
    4條之行政費僅包括總主編、會議出席費、差旅費、試教費
    不符，顯係乙○○巧立名目掩飾其私吞絕大部分行政費。此
    有如下事實為證：
  1.由甲○○提出卷第101至104頁開會通知單中有五次開會名目
    為「審查」，及甲○○之編輯團隊成員互相審查且領款之單
    據（例如：林麗月為撰稿人兼審查人，出具6,000元、12,00
    0元領據；劉德美出具兩張6,000元、一張12,000元領據；施
    志汶代理鄭瑞明出具兩張6,000元、一張12,000元領據；彰
    化師範大學副教授黃繡媛出具兩張6,000元領據；林麗月和
    劉德美互審，鄭瑞明對「高中世界文化．歷史篇」上、下兩
    冊共審了兩次；黃繡媛以副教授身份，施志汶以講師身份，
    竟審查高階的教授書稿），但根據上開契約第9條第1款，審
    查是由建宏書局交由「第三人」為之，甲○○的編輯團隊無
    權審查自己的稿件可證。
　2.第七次編輯會議為餐會，依約不能以「行政費用」名義支出
  。
  3.訴外人朱鴻簽約寫第一冊，預領稿費120,000元，與「行政
    費」無涉。
(五)上開指摘為可受公評之事項：
    按師範大學為培養我國中、小學師資之搖籃，甲○○之所為
    本當為學子表率，屬可受公評之對象，且攸關公共利益。大
    學教師評審委員會針對學校教師聘任案之評議，攸關大學教
    師素質及教學、研究水準，亦具高度公共利益性質，為可受
    公評之事。乙○○目睹甲○○等少數人把持教評會，以黑箱
    作業方式排除異己，且根據尤美雲、張喜芬等人之說詞及建
    宏書局之存證信函，已有相當理由確信為真實之情況下，發
    表「乙○○致史學界公開書」、「從根爛起」，並無侵害甲
    ○○名譽之處。至聯合報、世界日報係看到「從根爛起」而
    作出報導，非乙○○主動要求。
(六)退步言之，縱認乙○○構成侵權行為，應負損害賠償責任。
    惟本件甲○○與其他教評會委員不遵守「教師評審委員會組
    織章程」第8條、「教師評審準則」第21條規定，否決王仲
    孚教授之續聘案，再於91年12月10日決議譴責乙○○之指摘
    ，乙○○始撰寫及散布「乙○○致史學界公開書」以資回應
    。又甲○○確將建宏出版社交付之行政費用中飽私囊，乙○
    ○始以「從根爛起」揭發。故甲○○就本件損害之發生與有
    過失，依民法第217條第1項規定，請求減輕或免除乙○○之
    賠償責任。又甲○○所稱乙○○之收入亦非真實，乙○○在
    台灣銀行信義分行之存款為公務人員退休金，利息利率年息
    18%，另每月領取中央研究院之月退俸116,571元；實領中國
    文化大學薪資1,186,705元；領取台北大學薪資114,480元（
    未稅），其餘為演講費、論文審查費、小額利息收入等語，
    資為抗辯。
(七)於原審答辯聲明：(1)甲○○之訴及假執行之聲請均駁回。(2)
    如受不利判決，請准供擔保免為假執行。
(八)於本院補陳：
  1.依乙○○所提證據資料，可認有相當理由確信其為真實；又
    甲○○對乙○○出於明知不實故意捏造或因重大過失、輕率
    、疏忽而不知其真偽等不利之情節，並未善盡舉證責任，殊
    不得以乙○○對於相關言論之根據未盡注意義務為由而認定
    乙○○具有過失，而強加以侵權行為損害賠償責任。
  2.本件教評會確實未依據規定審理王仲孚及賴澤涵二位教授之
    議案，乙○○於「乙○○致史學界公開書」一文對此而為評
    論，自屬對於可受公評事項之適法評論，屬言論自由保障之
    範疇，自不得據此認定乙○○有何侵權行為之可言。又甲○
    ○確實未將應交予其他編輯教授之行政費用交予其他教授，
    此皆足以作為乙○○言論之依據，乙○○言論本有所依據，
    並非蓄意誣陷，當屬言論自由之適法行使，並無侵權行為之
    可言。
  3.本件縱依本院94年度上易字第987號判決所示之意旨，亦僅
    係針對乙○○於「乙○○致史學界公開書」中關於「黑幫」
    、「傷天害理」等陳述及於「從根爛起」一書中論及「A 錢
    」、「訛詐手法高竿」等言語為非難，並未針對其他相關涉
    及具體內容之言論為非難，其亦肯定乙○○之言論尚屬正確
    ，僅係黑幫、A錢及訛詐手法高竿等語涉及公然污辱，就此
    行為縱然屬公然污辱 (假設語氣)，強要乙○○登報致歉僅
    係將事態擴大，並非屬回復名譽之必要行為，況「乙○○致
    史學界公開書」係於系內傳布，依原審判決貿然令為登報豈
    非令舉國皆知，殊有未妥。而甲○○要求乙○○再行賠償1,
    600,000元，亦屬過鉅。而關於「A錢」、「訛詐手法高竿」
    等言語，此部分業係經由乙○○有所依據所為之言論，且係
    為教科書編撰之公益事項所為，若令其負擔鉅額之賠償，亦
    有未妥等語。
  4.上訴聲明：(1)原判決不利於乙○○部分廢棄；(2)上廢棄部分
    ，甲○○於第一審之訴及假執行之聲請均駁回。
  5.答辯聲明：甲○○之上訴駁回。
三、原審判決『被告應給付原告新台幣1,500,000元，及自民國
    92年10月15日起至清償日止按年息5%計算之利息。
    被告應將如附件所示道歉啟事，以12號字體，高14公分、寬
    5公分篇幅登載於聯合報全國版頭版壹日，及以12號字體，
    高4.5公分、寬14公分篇幅登載於世界日報之北美版頭版壹
    日。
    原告其餘之訴駁回。
    訴訟費用由被告負擔十分之二，餘由原告負擔。
    本判決第一項，於原告以新台幣500,000元供擔保後，得假
    執行。但被告以新台幣1,500,000元供擔保後，得免假執行
    。
    原告其餘假執行之聲請駁回。』。
    兩造對其敗訴部分，分別提起上訴。
四、兩造所不爭執之事實（見96年3月13日準備程序筆錄，本院
    卷第76頁背面）：
(一)甲○○擔任師大歷史學系教授20多年。乙○○係同系兼任教
    授暨師大歷史學報編輯委員會校外編輯委員，又兼任中正、
    文化大學歷史系教授及中央研究院史語所研究員。此有乙○
    ○提出之發薪通知單為憑（見原審卷二第55頁）。
(二)師大歷史學系教授賴澤涵於90年間經教評會決議不續聘。另
    同系教授王仲孚屆齡退休，經系主任推薦延長服務繼續任教
    案於90年9月28日遭教評會否決，僅聘任其為兼任教授，迄
    91年5月13日再經教評會決議不續聘。乙○○認為上開教評
    會決議結果係甲○○與同系教授林麗月等人所為，遂撰寫「
    乙○○致史學界公開書」一文，指稱甲○○與林麗月、劉紀
    曜、蔡淵洯、朱鴻、鄭瑞明為「黑幫六人組」、「黑幫成員
    諸如甲○○．．說林、陳（指甲○○）為首的集團為黑幫已
    不足彰顯其為惡之特性．．這群受僱黑幫幹盡傷天害理之事
    ，卻不許雇用他們的學校主體—今日的在校學生明日的系友
    講句公道話？這又是典型黑幫行逕，黑幫幹盡壞事」，於91
    年12月18日寄給同系教授丁○○、林麗月、劉紀曜、蔡淵洯
    、朱鴻、鄭瑞明等專任教職員工、賴澤涵、王吉林等人。此
    有甲○○提出該文函為憑（見原審卷一第76至82頁）。
(三)乙○○撰寫「從根爛起」一書，其內標題「教授學問大Ａ錢
    很有術」一文記載「建宏出版社於1995年找甲○○一眾師大
    歷史系教授來簽約時，每冊教科書稿費的設定經費是1,000,
    000元，由一位教授執筆分得600,000元，其餘400,000元是
    高中老師參與逐節討論並修訂的經費。出版社以信賴關係全
    權委託甲○○代為管理六冊的開會經費共2,400,000元，免
    得每次開會實報實銷」、「原先預定六冊書上百場討論會付
    諸流水。那2,400,000元的開會資金流落何方？答曰：『一
    切概落入甲○○私囊！』他大概拿出其中100,000元出來開
    個意思意思一下的會，用以搪塞公司的追究責任」、「甲○
    ○的生財有道，還不僅僅是把公司的錢Ａ入私囊而已。明明
    每次出席費用每人3,000元的規定，他竟然向自己同事苛扣
    1,500元，美其名是代扣所得稅。我的師大某同事向我抱怨
    ，被拿1,500元，卻看不到報稅用的扣繳憑單。亦即公司給
    陳2,400,000元開會經費，他只拿中100,000元來開會，而
    100,000元中又省下每人一次1,500元的費用。所以他預計
    100,000元的開銷又省下不少。這種行為讓我想起民初軍閥
    和國民黨軍隊中盛行的『吃空缺』，即部隊長常將部隊以少
    報多，藉以牟利，或是苛扣稅餉以自肥。陳氏所為無非是歷
    史知識的應用成功。這樣一位成功的商人呆在歷史學界未免
    太大才小用了點。他連『兔子不食窩邊草』的江湖鐵律，都
    可以推翻，錢膽包天至此，建宏被他Ａ了2,300,000元，也
    只能自嘆遇到高手了」、「甲○○生財有道，還不僅僅是把
    公司的錢Ａ入私囊而已」、「甲○○不單生財有術，兼且訛
    詐手法高竿．．陳既榮登『學界錢神』」等情節，交由前衛
    出版社於91年12月間出版，在全國各書店販售（已販售約1,
    500本）及贈與國家圖書館、報導文教資訊之記者。另乙○
    ○贈與相關專業領域之人約四、五十人。聯合報亦於91年12
    月30日報導上開內容。有甲○○提出之節文、新聞紙為憑（
    見原審卷一第83至85、88至90、203頁）。
(四)世界日報於92年8月8日報導乙○○遭檢察官追訴妨害名譽罪
    嫌之起訴事實，有甲○○提出之新聞紙為憑（見原審卷二第
    47 頁）。
五、本件依民事訴訟法第463條準用第270條之1第1項第3款規定
    協議簡化爭點，兩造同意簡化爭點如下（見本院同上筆錄
    ）：
(一)乙○○撰寫及散布上開文字，是否貶損甲○○之名譽？
(二)乙○○為上開貶損原告名譽之言論，其是否有相當理由確信
    為真實？
(三)乙○○上開貶損原告名譽之言論，是否涉及公共利益，或為
    對可受公評之事所為之（適當）評論？
(四)若認乙○○就上開行為應負損害賠償責任，則賠償之金額以
    多少為當？登報道歉以何為當？
(五)甲○○就本件損害之發生是否與有過失？
六、關於乙○○撰寫及散布上開文字，是否貶損甲○○之名譽部
    分：
(一)乙○○於91年12月18日向台灣師範大學歷史系 (以下簡稱「
    師大歷史系」)教授、教職員工及系友，散布「乙○○致史
    學界公開書」 (詳原證1)一文中指述甲○○與林麗月、劉紀
    曜、蔡淵洯、朱鴻、鄭瑞明為「黑幫六人組」、「黑幫成員
    諸如甲○○．．說林、陳（指甲○○）為首的集團為黑幫已
    不足彰顯其為惡之特性．．這群受僱黑幫幹盡傷天害理之事
    ，卻不許雇用他們的學校主體—今日的在校學生明日的系友
    講句公道話？這又是典型黑幫行逕，黑幫幹盡壞事」部分，
    明示以甲○○為首之六人團體，從事違背天理，泯滅人性之
    勾當，幹盡傷天害理之事，就其文義觀之，顯然形同指控甲
    ○○組織黑道，從事非法活動，已足以貶損甲○○之學術聲
    望及社會地位，至為顯然。乙○○抗辯雖所謂「黑幫」非指
    從事犯罪活動，具脅迫性或暴力性之幫派組織云云，自難憑
    採。乙○○再將此文章寄給丁○○等人，顯然貶損甲○○在
    社會上之評價，其名譽當已受損。
(二)乙○○於「從根爛起」一書中指述「甲○○生財有道，還不
    僅僅是把公司的錢Ａ入私囊而已」、「甲○○不單生財有術
    ，兼且訛詐手法高竿．．陳既榮登『學界錢神』」部分，亦
    係以文字明確表示甲○○侵占、詐欺取得建宏出版社之財物
    ，足以貶損甲○○在社會上之評價，乙○○再將此書交由前
    衛出版社出版販售，及贈與相關領域之專業人士，而散布於
    眾，自已損害甲○○之名譽。
(三)至於乙○○雖主張其無貶損甲○○名譽之意思云云。惟查：
  1.乙○○雖具狀主張：「所謂『黑幫』之意義，係指被上訴人
    等結合少數人，基於共同利益，於系教評會中不經任何討論
    即逕以共同表決之方式通過對於渠等有利之議案，藉以操控
    系務、排除異己」，然亦不否認其於「公開書」中稱甲○○
    等為黑幫，有指控甲○○結黨營私、排除異己之意，則乙○
    ○主張其無貶損甲○○名譽之意思，顯無理由。
  2.乙○○又主張其指控甲○○為「黑幫六人組」成員，係指甲
    ○○於師大歷史系教評會議決時，「故意」不給予賴澤涵、
    王仲孚教授提出說明或辯護之機會，且未說明不通過聘任案
    之理由、依據等，甲○○藉此「排除異己」，其「違法濫權
    」、「知法玩法」之行徑，已將「天理」與「良知」踐踏於
    地云云 (上訴人乙○○96年2月12日民事上訴理由狀第2頁以
    下、第8頁)。惟：師大歷史系教師評審準則第20條第1項規
    定：「獲長期聘任教師之停聘或解聘，須先經本系教評會及
    系務會議議決後始得提送院、校教評會裁決；未獲長期聘任
    教師有教師法第14 條第1款第1項至第7項之情形者，由校教
    評會逕行處理停聘或解聘事宜。」，第3項規定：「解聘案
    之裁決書應詳細敘明理由、事實、依據之法令及請求救濟之
    管道與期限。」 ( 見本院卷第105至114頁被上證4)，可知
    教師評審準則第20條第1項之規定，係針對教師之「停聘」
    與「解聘」為規範。至於王仲孚教授為師大歷史系屆齡退休
    之教師，其依法辦理退休，並無所謂「停聘」或「解聘」之
    問題；賴澤涵教授為師大歷史系之兼任教師，聘期為1學期
    或1學年，聘期屆滿後，其兼任教師之職務即當然終止，除
    非師大歷史系教評會另於學期中聘期屆滿前即終止其兼任職
    務，否則僅有續聘與否之問題，並無「停聘」或「解聘」之
    問題。可知師大歷史系教評會議決王仲孚、賴澤涵教授之人
    事案，與所謂「停聘」或「解聘」無涉，自不適用教師評審
    準則第20條之規定。況證人丙○○亦於本院庭結證稱：「 (
    法官問：‧‧6.教評會否決兼任教師之聘任案時，是否須給
    予書面說明不續聘之理由？)不需要。」、「 (乙○○之訴
    訟代理人問：‧‧4.師大歷史系教評會組織章程第八條、國
    立台灣師範大學教師評審委員會組織章程第十六條規定……
    如為負面決議，應敘明具體事實理由……，有無遵照此規定
    辦理？)這是針對專任教師的規定，所以賴教授的人事案是
    兼任教授，沒有適用這個規定。」等語 (見本院卷第164、
    165頁)，證人丁○○亦於本院結證稱：「 (法官問：6.教評
    會否決延退案及兼任教師之聘任案時，是否須給予書面說明
    不通過之理由？)不需要。」、「 (乙○○之訴訟代理人問
    ：2.專任延退案及兼任教授聘任案，是否適用上開教師評審
    準則？3.依評審準則第九條規定，專任及兼任教授之聘任，
    ……如不續聘應該如何處理？4.師大歷史系教評會組織章程
    第八條、國立台灣師範大學教師評審委員會組織章程第十六
    條規定……如為負面決議，應敘明具體事實理由……，有無
    遵照此規定辦理？)2.兼任與專任完全不同，通過要件一樣
    ，但不續聘要件不同，就是兼任每年要評審一次，都要經過
    三分之二通過才可以續聘，而專任沒有這樣。3.不續聘，專
    任要依準則辦理，但是兼任不續聘，只要教評會沒有通過續
    聘，就是不續聘，就直接停聘，不需要理由，也沒有上開程
    序的問題。4.上開程序都是指專任教授，不適用兼任教授的
    續聘。延退案也是跟兼任案一樣。」等語 (見本院卷第165
    、166頁)，均明確表示師大歷史系教師評審準則第20條之規
    定，僅適用於專任教師之停聘或解聘，至於兼任教師之聘任
    案及延退案，均無教師評審準則第20條規定之適用。
  3.教師評審準則第21條雖又規定：「解聘、停聘及不續聘案之
    當事人得請求於本系教評會議決時，給予合理之時間以提出
    說明或辯護，當事人並得提出或請求提出證據。」，惟甲○
    ○則主張：兼任教師之聘任，係由師大歷史系主任衡量課程
    需要後，向系教評會「推薦」擬聘人選，既不經公開甄選程
    序，亦不受理申請或應徵，可知兼任教師之聘任，並非教師
    之「應有權益」，因此師大歷史系教師評審準則第21條之規
    定，僅適用於專任教師，兼任教師之續聘，則亦無適用教師
    評審準則第21條規定之餘地等語。而證人丙○○於本院結證
    稱：「 (法官問：‧‧3.議決兼任教師是否續聘之聘任案時
    ，是否須通知被推薦教師出席教評會說明或辯護？)‧‧‧
    3.不用。」等語 (見本院卷第164頁)，證人丁○○亦於本院
    結證稱：「 (法官問：‧‧3.議決延退案及兼任教師是否續
    聘之聘任案時，是否須通知被推薦教師出席教評會說明或辯
    護？)3. 不用通知。」等語 (見本院卷第165、166頁)，均
    明確表示兼任教師之聘任案及延退案，不適用教師評審準則
    第21條之規定，無須給予被推薦教師出席教評會說明或辯護
    之機會。況縱認為兼任教師之聘任按及延退案須適用教師評
    審準則第21條之規定，惟教師評審準則第21條係規定於教評
    會議決時，教師得請求教評會給予提出說明或辯護之機會，
    因此倘教師未向教評會提出請求，教評會自無通知教師說明
    之必要。就此，證人丙○○於本院亦結證稱：「 (法官問：
    ‧‧4.前開教評會開會前或開會時，賴澤涵教授是否曾要求
    出席說明或辯護？)‧‧4.沒有。」等語 (見本院卷第164頁
    ) ，證人丁○○亦於本院結證稱：「 (法官問：‧‧4.前開
    二次教評會開會前或開會時，王仲孚教授是否曾要求出席說
    明或辯護？)‧‧4.沒有。且也沒有這個慣例及規定。」等
    語(見本院卷第165、166頁)，均明確表示王仲孚與賴澤涵教
    授於師大歷史系教評會議決時，均未請求提出說明或辯護，
    足證師大歷史系教評會自不違反教師評審準則第21條之規定
    。
  4.由證人丙○○及丁○○上開證言可知，師大歷史系教評會議
    決賴澤涵及王仲孚教授人事案之程序，包括教評會之召集、
    推薦、討論及表決等過程，均係由系主任兼教評會主席依據
    教師評審準則之規定及教評會運作之慣例，本於系主任及教
    評會主席之職權決定，實非甲○○所能操縱，因此縱使師大
    歷史系教評會於議決王仲孚、賴澤涵教授之人事案有瑕疵，
    亦與甲○○無關，因此乙○○指控甲○○「故意」不給予賴
    澤涵及王仲孚教授書面敘明不續聘之理由云云，顯非事實。
  5.另由證人丙○○於本院結證時，就上訴人乙○○之訴訟代理
    人所問：「1.關於開會議決，開會時有無討論該人事案？」
    ，則證稱：「1.人事案是列為提案，提案都有逐案討論議決
    ，如有意見就可以提出，否則就可以議決。本人事案並沒有
    人提意見，所以沒有進行討論，就直接進入表決。」等語 (
    見本院卷第165頁)，可知師大歷史系教評會議決人事案時，
    均有給予教評會委員表示意見之機會，教評會主席均係確定
    教評會委員已無意見後，始會進行表決。足證甲○○對於賴
    澤涵及王仲孚教授之人事案，並無勾結其他教評會委員阻撓
    會議討論、強行表決之情事。至於賴澤涵及王仲孚教授之人
    事案未獲教評會通過，如上證人所證，顯係各教評會委員獨
    立判斷、行使職權之結果，殊非甲○○所能操縱。乙○○復
    無任何舉證證明甲○○有與林麗月等五位教評會委員勾結之
    情事，可知乙○○指空甲○○結黨營私、操控師大歷史系教
    評會，藉以排除異己云云，純屬無稽。
七、關於乙○○上開貶損原告名譽之言論，其是否有相當理由確
    信為真實部分：
(一)按司法院大法官會議第509號解釋闡示：「言論自由為人民
    之基本權利，憲法第11條有明文保障，國家應給予最大限度
　　之維護，俾其實現自我、溝通意見、追求真理及監督各種政
　  治或社會活動之功能得以發揮。惟為兼顧對個人名譽、隱私
    及公共利益之保護，法律尚非不得對言論自由依其傳播方式
    為合理之限制。刑法第310條第1項及第2項誹謗罪即係保護
    個人法益而設，為防止妨礙他人之自由權利所必要，符合憲
    法第23條規定之意旨。至刑法同條第3項前段以對誹謗之事
    ，能證明其為真實者不罰，係針對言論內容與事實相符者之
    保障，並藉以限定刑罰權之範圍，非謂指摘或傳述誹謗事項
    之行為人，必須自行證明其言論內容確屬真實，始能免於刑
    責。惟行為人雖不能證明言論內容為真實，但依其所提證據
    資料，認為行為人有相當理由確信其為真實者，即不能以誹
    謗罪之刑責相繩，亦不得以此項規定而免除檢察官或自訴人
    於訴訟程序中，依法應負行為人故意毀損他人名譽之舉證責
    任，或法院發現其為真實之義務。就此而言，刑法第310條
    第3項與憲法保障言論自由之旨趣並無牴觸。」乃針對法院
    就前交通部長蔡兆陽自訴商業周刊編輯黃鴻仁、記者林瑩秋
    誹謗之刑事案件，按刑法第310條規定作成有罪判決，其適
    用之法律是否合憲所作解釋，此於民事損害賠償事件有無適
    用，尚非無疑。縱然於民事事件援引上開解釋，惟法院判斷
    乙○○所提證據資料，是否足以認定其有相當理由確信其為
    真實，亦即乙○○指摘、傳述不實之事，究應負故意、重大
    過失或普通過失責任，應權衡兩造之身分、地位而有所差異
    。換言之，甲○○為公眾人物，乙○○為媒體時，因甲○○
    自願投身公眾焦點，且保障新聞自由可發揮媒體代理人民監
    督政府之功能，並攸關人民知之權利，應給予媒體最大範圍
    之保障，故僅於媒體有實際惡意（直接、間接故意或重大過
    失）時，始認定其應對甲○○負損害賠償責任；甲○○及乙
    ○○均為私人時，甲○○之名譽權及乙○○之言論自由權價
    值相當，應認乙○○如未盡一般人之注意義務，應注意、能
    注意而未注意調查獲得相當認信，即加以指摘、傳述不實之
    事於眾，對甲○○負有損害賠償責任。
(二)乙○○指摘、傳述甲○○組織黑幫實施上開不法勾當，均為
    甲○○否認。再證人胡其德於本院94年度上易字第987號刑
    事案件僅證述甲○○要求其出具甲○○未左右其投票之證明
    書，無可證明甲○○有乙○○所指與林麗月等人操控教評會
    決議結果之行為，有本院94年度上易字第987號刑事案件95
    年1月6日審判程序筆錄可稽（見上開刑事卷第129頁）。乙
    ○○復未證明甲○○組織所謂黑幫，施行上開勾當，或有相
    當證據足以令乙○○產生此確信，乙○○遽行指摘、傳述於
    眾，難謂無故意或過失。
(三)乙○○指摘、傳述甲○○侵占及詐欺取財，其所據事實為建
    宏出版社委託甲○○編寫教科書，約定每冊經費1,000,000
    元，其中600,000元為甲○○分得，其餘400,000元為高中老
    師參與討論、修訂之費用，建宏出版社將高中老師之費用共
    計2,400,000元委由甲○○代為支付，但甲○○僅支出十幾
    萬元，並從中以代繳所得稅名義剋扣老師出席費，其餘均納
    入私囊云云，均為甲○○否認，並提出其與建宏出版社簽訂
    之教科書出版契約書為證，觀諸該契約書第4條約定，每冊
    酬金包括撰稿、助理費600,000元；行政費用（含總主編、
    會議出席費、差旅費、試教費等）400,000元，分別於簽約
    、文稿、送審通過時支付20%、50%、30%，此外並未約定甲
    ○○應聘請多少老師、召開多少會議、老師出席費數額（見
    原審卷一第87頁），顯見建宏出版社支付甲○○之款項均屬
    甲○○之報酬，而非建宏出版社因委託甲○○而預支之必要
    費用，換言之，渠等簽訂契約之目的在於甲○○為建宏出版
    社完成教科書編寫並送審通過，至於甲○○如何完成此一工
    作，建宏公司不加干涉。
(四)關於上訴人乙○○主張被上訴人有侵占高中歷史教科書每冊
    40萬元之「會議出席費」之情事部分。經查40萬元並非「高
    中老師參與逐節討論並修訂的費用」，而是「總主編、會議
    出席費、差旅費、試教費等」，此觀之甲○○等與建宏出版
    社訂立之教科書出版契約第4條約定：「以上各書每冊（含
    教科書、教師手冊）酬金，包括撰稿及助理費陸拾萬元，及
    行政費用（含總主編、會議出席費、差旅費、試教費等）合
    計共新台幣壹佰萬元正……」（見原審卷一第87頁詳原證3
    ）自明，可知無論每冊60萬元之撰稿及助理費，或每冊40萬
    元之行政費用，均屬於酬金之一部份，甲○○只須依約完成
    各冊教科書之撰寫並通過審查，即不負所託，並可依教科書
    出版契約第4條約定：「……給付方式如下：(1)簽約時：每
    一冊酬金20%。(2)交稿完畢：該冊酬金50%。(3)送審通過後：
    該冊酬金30%。」之規定，全數領取包括撰稿及助理費與行
    政費用之酬金。其間所有人事安排、編輯會議、經費運用等
    ，甲○○得視實際需要便宜行事，因此建宏出版社在訂約之
    初，即未要求甲○○等人須建立會計報帳制度。惟乙○○竟
    於未查證教科書出版契約書之規定之情況下，惡意捏造事實
    ，其企圖誤導讀者、嫁禍甲○○之目的至為明顯。
(五)關於乙○○主張被上訴人有苛扣高中教師出席費，僅支付15
    00元之情事部分。經查甲○○擔任高中歷史教科書編輯工作
    期間，其出席費之給付，最初定為1200元，此係根據林麗月
    、及劉德美教授之建議，依照國立編譯館之給付標準辦理，
    嗣後曾增為1500元，再增為2000元（遠道者交通費另計），
    惟從未有3000元出席費之規定等情，有證人林麗月於原法院
    92年度易字第1799號刑事案件證稱：「（問：你們在開教科
    書的編輯審查出席會的時候是如何計算？）因為甲○○是召
    集人，所以他要負責行政的業務，他曾經向我問教科書的審
    查出席費是多少，因為我參與過國立編譯館的高中歷史第一
    冊的編著，所以他認為就比照國立編譯館的辦法給付，每場
    次是一千兩百元，後來增加為一千五百元」、「（檢察官問
    ：出席費用是否每場是一千五百元不是三千元？）不是」、
    「（檢察官問：甲○○是否有苛扣你們的出席費？）沒有。
    」等語（見上開92年度易字第1799號刑事案件卷一第99頁93
    年3月2日審判筆錄第31頁），及證人劉德美於上開92年度易
    字第1799號刑事案件證稱：「（檢察官問：你們當時的出席
    費為何？）因為我和林麗月都編過國立編譯館教科書，國立
    編譯館的出席費大概一千兩百元，後來有調高，隨著物價指
    數而調漲，最高到二千元」等語（見上開92年度易字第1799
    號刑事案件卷一第271頁93年4月27日審判筆錄第13頁），可
    資為證。另建宏出版社負責人林世楨於上開92年度易字第17
    99號刑事案件亦證稱：「 (檢察官問：你們給的出席費用，
    建宏出版社有無收到任何的檢舉信或是電話，說甲○○向同
    事苛扣一千五百元的出席費用？)沒有聽說。」 (見上開92
    年度易字第1799號刑事案件卷一第391頁93年6月29日審判筆
    錄第15頁)，建宏出版社職員張喜芬於上開92年度易字第
    1799號刑事案件亦證稱：「 (檢察官問：你有無聽過由甲○
    ○將以要代扣所得稅的名義扣下出席費的事情？)我沒聽過
    。」（見上開92年度易字第1799號刑事案件卷二第31頁93年
    8月3日審判筆錄第30頁），可知乙○○稱甲○○將3000元之
    出席費苛扣1,500元，顯與事實不符，尚難採信。
(六)乙○○又主張甲○○有藉口代為扣繳所得稅名義苛扣出席費
    之情事云云，亦為甲○○所否認。經查甲○○於提起刑事告
    訴時主張其須扣除所得稅，係指甲○○以其名義受領行政費
    用等，依法須負擔所得稅而言，並非指甲○○於支付出席費
    予出席教師時，須代為扣繳所得稅，自無須開立扣繳憑單予
    出席教師。乙○○僅以胡其德教授未取得甲○○開立之扣繳
    憑單，即認定甲○○有藉口代為扣繳所得稅名義苛扣出席費
    之情事，刻意忽略甲○○非事業或營利單位，無法開立扣繳
    憑單之事實，且未再向建宏出版社等進行查證，即指控被甲
    ○○「A了建宏230萬元」，其惡意貶損甲○○之名譽，至為
    顯然。再由被上證1財政部台北市國稅局88年度所得稅核定
    通知書第（三）欄「核定課稅所得之細項資料」記載：「所
    得額300,000扣繳額30000……建宏出版社」 (見本院卷第
    101頁)，可知甲○○以自己名義受領建宏出版社支付之費用
    後，曾經申報繳納所得稅。至於建宏出版社96年5月18日函
    ，雖表示：「一……本公司已支付甲○○教授撰稿及助理費
    30萬元，並於87年間開立稿費之扣繳憑單（如附件）交給陳
    教授」 (見本院卷第178至180頁)，惟由扣繳憑單「所得所
    屬年月」欄之記載可知，建宏出版社係於88年8月間支付該
    筆款項予甲○○並扣繳3萬元 (見本院卷第180頁)，另被上
    證1之財政部台北市國稅局88年度所得稅核定通知書，顯示
    建宏出版社係於88年間支付該筆款項，其所得類別則為「執
    業」 (見本院卷第101頁)，惟建宏出版社96年5月18日函係
    針對「87」年間開立之「稿費」扣繳憑單為說明，二者顯有
    不同，因此倘非此二筆款項為不同之給付，即建宏出版社因
    時間久遠，已經混淆、誤認其於88年間支付予甲○○之款項
    之原因及性質。則建宏出版社96年5月18日函表示該筆款項
    屬於撰稿及助理費之性質，實不可採信。建宏出版社96年5
    月18日函雖又表示：「二……上開契約書第四條所定之每冊
    行政費用40萬元，……並非給付教授之報酬，因此本公司就
    此項費用並無開立扣繳憑單」 (見本院卷第178頁)。惟教科
    書出版契約第4條規定：「以上各書每冊（含教科書、教師
    手冊）酬金，包括撰稿及助理費陸拾萬元，及行政費用（含
    總主編、會議出席費、差旅費、試教費等）合計共新台幣壹
    佰萬元正……」（見原審卷一第87頁原證3），可知無論撰
    稿及助理費或行政費用，均屬於甲○○撰寫教科書及教師手
    冊之「酬金」，建宏出版社主張行政費用非屬報酬之性質，
    與教科書出版契約第4條之明確文義相反，顯不可採。又教
    科書出版契約書第四條既已明文將行政費用列為「酬金」之
    一部分，則依教科書出版契約第4條：「以上各書每冊（含
    教科書、教師手冊）酬金……給付方式如下：(五)稿酬按所得
    稅法規定辦理。」之約定，甲○○以其名義受領，依所得稅
    法之規定，建宏出版社即須依法辦理扣繳，並開立扣繳憑單
    予甲○○作為結算申報之用，建宏出版社主張行政費用無須
    開立扣繳憑單，與教科書出版契約書第4條及所得稅法之規
    定不符，自不足採信。
(七)乙○○雖又主張就其有故意或重大過失捏造不實指控之情事
    ，應由甲○○負舉證責任云云。惟查「倘其在報導前業經合
    理查證，而依查證所得資料，有相當理由確信其為真實者，
    應認其已盡善良管理人之注意義務而無過失，縱事後證明其
    報導與事實不符，亦不能令負侵權行為之損害賠償責任。惟
    為兼顧個人名譽法益之保護，倘其未加合理查證率予報導，
    或有相當理由，足以懷疑消息之真實性或報導之正確性，而
    仍予報導，致其報導與事實不符，即難謂其無過失，如因而
    不法侵害他人之名譽，即應負侵權行為之損害賠償責任。」
    (最高法院93年度台上字第851號判決意旨參照)，「上訴人
    上開言行，……已屬對於某特定事實之敘述，並非單純發表
    評論，而所述事實未能證明為真正，且未證明已為相當之查
    證，……上訴人辯稱其行為阻卻違法，並非可採。」 (最高
    法院93年台上字第1805號判決意旨參照)，足見侵害他人名
    譽之行為人，雖無舉證證明其指摘之事屬於客觀真實之責任
    ，惟仍須證明其「已經合理查證，且依查證所得資料，有相
    當理由確信其指摘之事為真實」，始可阻卻違法。乙○○主
    張其無須證明其有相當理由確信其指摘之事為真實，甲○○
    負有證明乙○○其有捏造事實之故意或重大過失云云，實不
    足採。而乙○○指控被甲○○侵占建宏出版社230萬元之行
    政費用，因其指控之事實即為甲○○是否遵守教科書出版契
    約書履行義務之問題，因此直接查閱教科書出版契約書關於
    行政費用性質、給付方式及支用條件之規定，應為乙○○於
    查證甲○○是否涉及侵占時，所應採取之最基本且明確之查
    證方式。惟乙○○竟未先查閱教科書出版契約書之規定，亦
    未向建宏出版社查證，逕將依教科書出版契約書第4條規定
    ，用以支應「總主編、會議出席費、差旅費、試教費等」支
    出、性質屬於「酬金」之一部分之行政費用，曲解為「會議
    出席費」，並據此指控被甲○○A了建宏出版社230萬元，顯
    見乙○○就其指摘之事，實未盡合理查證之義務，與上開最
    高法院判決所揭示，行為人須證明其「已經合理查證，且依
    查證所得資料，有相當理由確信其指摘之事為真實」之要件
    不符。乙○○雖又主張其依建宏出版社寄發之台北重南郵局
    第02359號存證信函，有相當理由確信甲○○有侵占行政費
    用之情事云云，惟觀諸建宏出版社所發存證信函所載，其寄
    發存證信函予甲○○，係在向甲○○反應其編撰之高中歷史
    教科書內容過於艱深，導致市場反應不佳，因此另請潘光哲
    教授代為修改，並未侵犯甲○○之著作權等情，毫無指摘甲
    ○○侵占行政費用之意 (見本院卷第198至216頁被上證8)。
    乙○○僅憑建宏出版社之存證信函及尤美雲之說詞，未向甲
    ○○或建宏出版社查證，即誤解甲○○侵占及詐欺取得建宏
    出版社交付之行政費用達200多萬元，進而於「從根爛起」
    一書中批評「甲○○生財有道，還不僅僅是把公司的錢Ａ入
    私囊而已」、「甲○○不單生財有術，兼且訛詐手法高竿．
    ．陳既榮登『學界錢神』」，交由前衛出版社出版販售及贈
    與相關領域之專業人士，顯難認為乙○○已盡一般人之注意
    義務，而達有相當理由確信真實之程度，自難解免乙○○之
    過失責任。
(八)至於本院94年度上易字第987號刑事判決，雖變更起訴法條
    ，改論乙○○公然侮辱罪，惟因刑法公然侮辱罪及誹謗罪，
    均以保護人民之名譽權為目的，乙○○究係觸犯公然侮辱罪
    或誹謗罪，不影響民法第195條第1項不法侵害他人名譽權之
    侵權行為責任之成立。乙○○以此主張其不負損害賠償責任
    ，亦無理由。
八、關於乙○○上開貶損原告名譽之言論，是否涉及公共利益，
    或為對可受公評之事所為之（適當）評論？
(一)乙○○抗辯大學教師評審委員會針對學校教師之聘任案之評
    議，攸關大學教師素質之提升與否，及大學教學、研究水準
    等品質之維繫，與公共利益有關，屬可受公評之事乙節，固
    無不合。惟參照刑法第311條第3款之規定，上訴人乙○○之
    評論仍不可逾越「適當」之範圍。因此對於師大歷史系教評
    會否決王仲孚教授人事案之決議，上訴人乙○○倘能客觀理
    性的從師大歷史系的課程、教學需要之角度，分析教評會之
    決議有何不當，或可稱為適當之評論；惟上訴人乙○○捨此
    不為，竟以近乎謾罵之情緒字眼，於「乙○○致史學界公開
    書」指摘甲○○之黑幫行徑，包括與林麗月「到處捉拿內奸
    以懲莫洩露消息於我．．說林、陳（指甲○○）為首的集團
    為黑幫已不足彰顯其為惡之特性」、「黑幫六人組．．不知
    努力用功以圖報三位長者拉拔之雅意，抑且玩忽度日二十餘
    年」、「幹盡傷天害理之事，卻不許雇用他們的學校主體—
    今日的在校學生明日的系友講句公道話」，並非針對評論教
    評會決議過程瑕疵及其結果而為評論，而係涉及對甲○○之
    人身攻擊，已逾越適當評論之範圍，至為顯然，難謂乙○○
    之言論與公共利益有關，或為對可受公評之事所為之評論。
(二)建宏出版社委任甲○○召集人選編寫高中歷史教科書，甲○
    ○是否具備相當專業能力，及所編寫之教科書內容良窳，固
    與公共利益有關，屬可受公評之事項。惟建宏出版社是否委
    託甲○○管理行政費用，甲○○是否濫用或侵占受託費用，
    屬建宏公司與甲○○間內部權利義務關係，事涉甲○○之私
    德，與公共利益無關，自非屬可受公評之事。
(三)乙○○雖又主張其散布「公開書」係為回應師大歷史系91
    年12月12日函，惟縱乙○○之主張為真，然基於憲法對於人
    格權之保障，並參照刑法第311條第3款之規定，乙○○僅得
    以適當之評論回應，不得以近乎謾罵之情緒性用語指控被上
    訴人甲○○。因此乙○○以其散布「公開書」係為回應師大
    歷史系91年12月12日函為由，主張未侵害甲○○之名譽，實
    亦無可採。
九、關於若乙○○就上開行為應負損害賠償責任，則賠償之金額
    以多少為當？登報道歉以何為當部分：
(一)按民法第195條第1項前段規定，不法侵害他人之名譽，被害
    人雖非財產上之損害，亦得請求賠償相當之金額。次按「慰
    藉金之賠償須以人格權遭遇侵害，使精神上受有痛苦為必要
    ，其核給之標準固與財產上損害之計算不同，然非不可斟酌
    雙方身分資力與加害程度，及其他各種情形核定相當之數額
    。」 (最高法院51年台上字第223號判例意旨參照)，經觀諸
    兩造之資歷，堪信兩造在歷史學專業領域均被認為學養專精
    ，作育英才無數，而有崇高之社會地位，乙○○竟撰文詆毀
    甲○○組織黑幫從事不法犯罪活動及侵占、詐欺他人財物，
    在書籍市場及相關領域之不特定人士間廣為流傳，嚴重貶損
    甲○○之人格，且「從根爛起」一書目前仍在書店陳列販售
    ，致甲○○之名譽權遭受侵害之狀態仍持續，使甲○○在社
    會上，尤其在歷史學專業領域內難以立足，甲○○主張其因
    乙○○之侵害行為，精神上受有極大之痛楚，應堪憑採。又
    參酌乙○○自70年8月起，即擔任中央研究院歷史語言研究
    所助理研究員，歷任副研究員、研究員，並曾擔任中正大學
    、台灣師範大學歷史系兼任教授、甲○○提出之乙○○94年
    度綜合所得稅各類所得資料清單（見原審卷二第65頁），乙
    ○○提出之存摺、公保養老給付續存優惠存款補充契約書（
    見原審卷二第96至98頁）、及原審所調取乙○○之財產所得
    明細表（見原審卷二第68至71頁），足見乙○○年收入約1,
    800,000元。經斟酌各該情狀，認乙○○賠償甲○○1,500,0
    00元，即足以彌補甲○○所受非財產上損害，且為乙○○能
    力上能夠負擔。甲○○請求乙○○賠償17,300,000元，顯屬
    過高。是甲○○請求乙○○賠償1,500,000元，及自起訴狀
    繕本送達翌日即92年10月15日）起至清償日止按年息5% 計
    算之法定遲延利息，為有理由，應予准許。超過部分之請求
    為無理由，應予駁回。
(二)次按名譽被侵害者，並得請求回復名譽之適當處分，民法第
    195條第1項後段定有明文。查乙○○散布「乙○○致史學界
    公開書」一文予師大歷史學系之教職員工，及贈與「從根爛
    起」一書予相關領域專業人士四、五十人，復自91年12月間
    起出版並公開陳列販售「從根爛起」一書，其侵害狀態尚未
    終結，甲○○或乙○○既不可能以逐一澄清之方式回復甲○
    ○之名譽，甲○○主張以刊登原判決附件所示道歉啟事在新
    聞紙之公示方法，始能回復其名譽等語，應堪憑採。再斟酌
    甲○○為資深教授，同儕及學生眾多，人際關係所及範圍及
    層面廣泛，惟現今資訊傳遞快速，將上開道歉啟事刊登國內
    及海外各一種新聞紙一天，即可廣為人知，足以回復甲○○
    之名譽。經斟酌聯合報、中國時報、自由時報、世界日報之
    發行區域、曾否刊登本案爭執事實等情狀，認為甲○○請求
    乙○○將原判決附件所示內容之道歉啟事，以12號字體，高
    14 公分、寬5公分篇幅登載於聯合報之全國版頭版一日，及
    以12號字體，高4.5公分、寬14公分篇幅登載於世界日報之
    北美版頭版一日部分，為有理由，應予准許。超過部分之請
    求，尚屬未洽，不應准許。
十、關於甲○○就本件損害之發生是否與有過失部分：
  　乙○○抗辯：甲○○與其他教評會委員不遵守「教師評審委
    員會組織章程」第8條、「教師評審準則」第21條規定，否
    決王仲孚教授之續聘案，再於91年12月10日決議譴責伊，伊
    始撰寫及散布「乙○○致史學界公開書」以資回應；又甲○
    ○確將建宏出版社交付之行政費用中飽私囊，伊始以「從根
    爛起」揭發，故甲○○就本件損害之發生與有過失云云。惟
    如上所述，乙○○於「乙○○致史學界公開書」指述甲○○
    組織黑幫之行徑，已超逾對教評會決議過程及結果之評論。
    又甲○○與建宏公司間之糾葛係涉甲○○之私德，與公共利
    益無關，乙○○本不得於「從根爛起」一書中公然評論。且
    縱使甲○○有侵害王仲孚、建宏出版社權益之情事，乙○○
    亦無由假借伸張正義之名，散布貶損甲○○名譽權之言論。
    更何況乙○○指述甲○○之惡行，絕大多數非事實。故乙○
    ○上開抗辯不足憑採，其請求依民法第217條第1項規定減輕
    或免除其賠償責任，為無理由。
十一綜上所述，甲○○主張乙○○撰文詆毀其組織黑幫從事不法
    犯罪活動及侵占、詐欺他人財物，在書籍市場及相關領域之
    不特定人士間廣為流傳，嚴重貶損甲○○之人格，且「從根
    爛起」一書目前仍在書店陳列販售，致甲○○之名譽權遭受
    侵害之狀態仍持續，使甲○○在社會上，尤其在歷史學專業
    領域內難以立足，其因乙○○之侵害行為，精神上受有極大
    之痛楚，應堪憑採。從而甲○○依侵權行為之法律關係，請
    求1.乙○○應給付甲○○17,300,000元，及自起訴狀繕本送
    達翌日（92年10月15日）起至清償日止按年息5%計算之利息
    。2.乙○○應將如原判決附件所示道歉啟事，以12號字體，
    高14公分、寬5公分篇幅登載於聯合報、中國時報之全國版
    頭版各三日；以12號字體，高14公分、寬6公分篇幅登載於
    自由時報之全國版頭版三日，及以12號字體，高4.5公分、
    寬14公分篇幅，登載於世界日報之北美版頭版三日。3.第一
    項請求，願供擔保，請准為假執行之宣告。其中關於賠償
    17,300,000元本息部分，顯屬過高，應以1,500,000元為恰
    當，從而甲○○請求乙○○應給付1,500,000元及自起訴狀
    繕本送達翌日即92年10月15日）起至清償日止按年息5%計算
    之法定遲延利息，為有理由，應予准許。超過部分之請求為
    無理由，應予駁回。關於甲○○主張以刊登原判決附件所示
    道歉啟事在新聞紙之公示方法，始能回復其名譽等語，應堪
    憑採，惟經斟酌聯合報、中國時報、自由時報、世界日報之
    發行區域、曾否刊登本案爭執事實等情狀，認為甲○○請求
    乙○○將原判決附件所示內容之道歉啟事，以12號字體，高
    14公分、寬5公分篇幅登載於聯合報之全國版頭版一日，及
    以12號字體，高4.5公分、寬14公分篇幅登載於世界日報之
    北美版頭版一日部分，為有理由，應予准許。超過部分之請
    求，尚屬未洽，不應准許。原審就甲○○上開請求有理由部
    分，為甲○○勝訴之判決，並就該賠償金額勝訴部分，依兩
    造之聲請，分別酌定相當之擔保金額，為准、免假執行之宣
    告，而駁回甲○○其餘之請求，經核並無違誤。兩造各就其
    敗訴部分上訴，指摘原判決不當，求予廢棄改判，均為無理
    由，應駁回其上訴。
十二本件事證已臻明確，兩造其餘攻擊防禦方法，核與判決結果
    不生影響，爰不一一論述，併此敘明。
十三據上論結，本件兩造之上訴，均為無理由，依民事訴訟法第
    449條第1項、第78條，判決如主文。
中　　華　　民　　國　　96　　年　　9　　月　　11 　　日
                    民事第五庭
                        審判長法　官  魏麗娟
　　　　　　　　　　　　　  　法　官  陳博享
　　　　　　　　　　　　  　　法　官  蔡芳齡
正本係照原本作成。
如不服本判決，應於收受送達後20日內向本院提出上訴書狀，其
未表明上訴理由者，應於提出上訴後20日內向本院補提理由書狀
（均須按他造當事人之人數附繕本）上訴時應提出委任律師或具
有律師資格之人之委任狀；委任有律師資格者，另應附具律師資
格證書及釋明委任人與受任人有民事訴訟法第466條之1第1項但
書或第2項（詳附註）所定關係之釋明文書影本。
中　　華　　民　　國　　96　　年　　9 　　月　　12　　日
　　　　　　　　　　　　　　　書記官  鄭麗兒
附註：
民事訴訟法第466條之1（第1項、第2項）：
對於第二審判決上訴，上訴人應委任律師為訴訟代理人。但上訴
人或其他法定代理人具有律師資格者，不在此限。
上訴人之配偶、三親等內之血親、二親等內之姻親，或上訴人為
法人、中央或地方機關時，其所屬專任人員具有律師資格並經法
院認為適當者，亦得為第三審訴訟代理人。
